【裁判字號】    98,交聲,2165
【裁判日期】    980701
【裁判案由】    聲明異議
【裁判全文】
臺灣臺中地方法院交通事件裁定        98年度交聲字第2165號
原處分機關  交通部公路總局臺中區監理所豐原監理站
異  議  人
即受處分人  甲○○
上列受處分人因違反道路交通管理處罰條例案件，對於原處分機
關交通部公路總局臺中區監理所豐原監理站中華民國98年6 月22
日所為之處分（原處分：豐監稽違字第裁63-HD0000000號），聲
明異議，本院裁定如下：
    主  文
原處分關於吊扣汽車駕駛執照壹年之處分撤銷。
甲○○重型機器腳踏車駕駛人，駕駛重型機器腳踏車酒精濃度超
過規定標準，吊扣重型機器腳踏車駕駛執照壹年。
    理  由
一、異議意旨略以：道路通管理處罰條例第68條業經修除吊扣各
    級駕照，本人因駕駛機車違規被吊扣職業連結車駕照為裁罰
    不當，且有違行政程序法第7 條，請求撤銷原處分關於吊扣
    職業連結車駕照1 年部分云云。（罰鍰及道安講習部分未據
    異議）
二、原處分則以：甲○○駕駛JYU－658號重型機車於98年6月7日
    23時30分許，在后里鄉○○路與月湖路口處，因違規酒後駕
    車（測試值0.36mg/l），為臺中縣警察局大甲分局以中縣警
    交字第HD0000000 號違反道路交通管理事件通知單舉發，原
    處分機關以本案受處分人機車駕照已於89年10月14日因案逕
    行註銷，領有汽車駕駛執照，其酒後駕駛普通重型機車之違
    規行為，依舉發之違規事實及交通部95年5月3日交路字第09
    50030639號函及94年9 月15日交路字第0940051433號函示，
    認係違反道路交通管理處罰條例第35條第1項第1款規定，裁
    處罰鍰新臺幣15,000元、吊扣汽車駕駛執照1 年及道安講習
    之處分。（罰鍰部分業於98年6月22日繳納）
三、本院認：
（一）按汽車駕駛人（包括機器腳踏車）飲用酒類或其他類似物
      後其吐氣所含酒精濃度超過每公升0.25毫克或血液中酒精
      濃度超過百分之0.05以上者，不得駕車，道路交通安全規
      則第114條第2款定有明文。又汽車駕駛人，駕駛汽車經測
      試檢定有酒精濃度超過規定標準者，處15,000元以上60,0
      00元以下罰鍰，並當場移置保管其車輛及吊扣其駕駛執照
      1年，因而肇事致人受傷者，並吊扣其駕駛執照2年；汽車
      駕駛人經依第1 項規定吊扣駕駛執照，並於吊扣期間再有
      第1項情形者，處新臺幣60,000 元之罰鍰，並當場移置保
      管該汽車及吊銷其駕駛執照；如肇事致人重傷或死亡者，
      吊銷其駕駛執照，並不得再考領，道路交通管理處罰條例
      第35條第1項第1款、第3項分別定有明文。
（二）又94年2月5日公布，95年2月5日施行之行政罰法第1 條規
      定「違反行政法上義務而受罰鍰、沒入或其他種類行政罰
      之處罰時，適用本法。但其他法律有特別規定者，從其規
      定」，足認行政罰法係屬行政罰之基本法，而道路交通管
      理處罰條例本質上係屬行政罰，此由該條例中就交通違規
      行為所定法律效果包括罰鍰、吊扣證照裁罰等行政罰觀之
      甚明（參照行政罰法第1條、第2條將罰鍰、吊扣證照處分
      均定為行政罰），是違反道路交通管理處罰條例之裁罰事
      件，自有行政罰法之適用。
（三）再按民國95年3月1日修正施行前之道路交通管理處罰條例
      第68條規定：「汽車駕駛人，因違反本條例及道路交通安
      全規則之規定，受吊扣或吊銷駕駛執照處分時，吊扣或吊
      銷其持有各級車類之駕駛執照。」該條文所稱之「駕駛執
      照」，係指違規人持有之各級車類駕駛執照均應予吊扣或
      吊銷，惟道路交通管理處罰條例第68條嗣於94年12月14日
      經修正公布並於95年3月1日施行，修正施行後之條文業已
      刪除「吊扣或」等字，有立法院交通委員會94年10月5 日
      台立交字第0942400153號函附道路交通管理處罰條例第68
      條審查報告可參（立法院公報第94卷第70期第135至138頁
      參照）。即已將「受吊扣駕駛執照之處分係吊扣其持有之
      各級車類駕駛執照」部分之規定廢除，依現行條文之解釋
      ，即係受吊銷駕照處分者，仍維持吊銷其持有之各級車類
      駕駛執照，至受吊扣駕照處分者，則僅限於吊扣其違法或
      違規當時所駕駛車輛之駕駛執照，不得同時一併吊扣其持
      有之其他各級車類駕駛執照（臺灣高等法院臺中分院97年
      度交抗字第1241號、第1250號裁定相同意旨參照）。且道
      路交通管理處罰條例第35條第1項第1款前段既將該汽車及
      駕駛執照併列，而不稱「吊扣其各級車類之駕駛執照」，
      解釋上當係指同一等級之汽車駕駛執照而言，不得任意擴
      張解釋。又該修正條文之立法說明略以：「原條文將違法
      或違規駕駛人所持有各級車類之駕駛執照一併吊扣或吊銷
      ，失之過酷，影響人民工作及生活甚鉅，爰修正之」等語
      ，其立法意旨在於最高級車類之駕駛執照係受處分人賴以
      維生之工具，而受處分人駕駛較低級車類之車輛違規受罰
      ，卻一併吊扣其最高級車類駕駛執照，對受處分人之工作
      權及生存權造成極大之損害，有違憲法保障人民生存權及
      工作權之意旨，故應予修法解決。又對於維護交通秩序、
      達成公益目的，尚有其他相同有效之手段可資運用，應選
      擇侵害人民權益最小之手段，其一併吊扣其最高級車類駕
      駛執照係全面剝奪人民賴以維生之方式，顯然並非為最輕
      微之手段，所造成之損害已與欲達成目的之利益顯失均衡
      ，亦有違比例原則（司法院大法官會議釋字第577 號解釋
      相同意旨參照）。前開道路交通安全規則對於汽車駕駛執
      照之管理，採取一照原則，固然導致越級駕駛人違規酒駕
      時，受無須吊扣駕駛執照之利益，然此關於駕駛執照管理
      所衍生之問題，宜由修法解決，尚不得擴張解釋，於駕駛
      人無較低級車類或重型機器腳踏車駕駛執照可供吊扣時，
      即率爾代以吊扣其所領有之較高級車類駕駛執照。
（四）經查，異議人即受處分人甲○○於98年6月7日23時30分許
      ，駕駛車號JYU－658號重型機車，在臺中縣后里鄉○○路
      與月湖路口，因違規酒後駕車，經警測得其呼氣值為0.36
      mg/l，由臺中縣警察局大甲分局以中縣警交字第HD000000
      0 號舉發違反道路交通管理事件通知單舉發，異議人上開
      行為，係違反道路交通管理處罰條例第35條第1項第1款規
      定，依上開說明（三），原處分機關依修正後道路交通管
      理處罰條例第68條規定執行吊扣駕駛執照處分時，應吊扣
      其持有之普通重型機器腳踏車駕駛執照，以限制其駕駛重
      型機器腳踏車之權利，自不得擴張解釋，再吊扣異議人所
      持有各級車類之駕駛執照，方屬適法。至受處分人目前僅
      領有職業聯結車駕駛執照，並未同時領有重型機器腳踏車
      駕駛執照（其重型機器腳踏車駕駛執照已於89年10月14日
      因案為原處分機關逕行註銷），致無普通重型機器腳踏車
      駕駛執照可供吊扣，此乃行政機關如何執行以貫徹裁罰本
      旨之問題，要不能因執行困難或法規漏洞，即置立法修正
      通過之條文不予遵守適用，遽擴張解釋認應吊扣受處分人
      之各級車類駕駛執照。據此，應認本件異議有理由，合應
      由本院將原處分撤銷，另為裁罰如主文第2 項。
四、據上論斷，應依道路交通管理處罰條例第87條第2項、第35
    條第1項第1款，道路交通案件處理辦法第19條、第20條，裁
    定如主文。
中    華    民    國    98    年    7     月    1     日
                              交通法庭法  官  林世民
以上正本證明與原本無異
如不服本裁定應於送達後5日內向本院提出抗告狀
                                      書記官  紀俊源
中    華    民    國    98    年    7     月    1     日


司法院資訊處製作；財團法人民間司法改革基金會備份。
